臺灣高等法院民事判決　九十年度上字第一一五○號
　　上訴人　　　甲○○
　　被上訴人　　安泰商業銀行股份有限公司
　　法定代理人　林堉璘
　　訴訟代理人　黃琛瑞
右當事人間請求清償借款事件，上訴人對於中華民國九十年九月十九日臺灣台北地方
法院九十年度訴字第三三一九號第一審判決提起上訴，本院判決如左：
    主    文
上訴駁回。
第二審訴訟費用由上訴人負擔。
    事    實
甲、上訴人方面：
一、聲明：求為判決：(一)原判決廢棄。(二)被上訴人在第一審之訴駁回。
二、陳述：除與原判決記載相同部分，予以引用外，並補稱：
(一)訴外人即主債務人曾旺森於借款時提供其所有坐落桃園縣龍潭鄉○○○段二一三地
　號土地所有權應有部分萬分之五五二，及其上建物即三六六六建號，門牌號碼為桃
　園縣龍潭鄉三林村三角林二十五之一號房屋所有權全部（下稱系爭房地）為擔保，
　設定最高限額新台幣（下同）四百二十萬元抵押與被上訴人。被上訴人請求上訴人
　給付三百二十六萬二千五百三十七元，尚在抵押權範圍內，被上訴人應可聲請拍買
　抵押物而取償。被上訴人未對訴外人曾旺森請求，或拍買抵押物，逕向上訴人請求
　違反誠信原則及銀行法第十二條之一之規定。
(二)上訴人之所以會擔保系爭借款，係因訴外人曾旺森承諾上開供抵押之房地如出售予
　訴外人高禎仁並辦畢所有權移轉登記後，即會清償系爭借款，而被上訴人公司之承
　辦人員亦如是說，詎嗣後該房地價金竟遭承辦代書捲走，而上訴人亦因訴外人曾旺
　森及被上訴人公司之承辦人員之詐騙，而擔任連帶保證人，被上訴人顯違誠信原則
　。
(三)本件借款之連帶保證人共有二人，即上訴人與訴外人張惠菁，故依銀行法第十二條
  之一之規定，被上訴人僅得就未清償部分借款之二分之一向上訴人為請求。
三、證據：除援用原審之立證方法外，並補提出土地及建物登記謄本。
乙、被上訴人方面：
一、聲明：求為判決：上訴駁回。
二、陳述：除與原判決記載相同部分，予以引用外，並補稱：
(一)被上訴人業於民國（下同）八十九年七月十七日對訴外人即借款人曾旺森及另一連
　帶保證人張惠菁聲請核發支付命令確定在案，且於九十年五月三日對本件借款之抵
　押物聲請許可拍賣抵押物裁定確定在案，並於九十一年三月間向臺灣桃園地方法院
　聲請拍賣抵押物，惟迄未受清償分文，故已行使抵押權取償之程序，上訴人未明真
　相即片面指摘被上訴人不行使抵押權及向其他債務人求償，實不足取。
(二)訴外人曾旺森於八十七年七月三十一日提供其所有系爭房地設定最高限額四百二十
　萬元抵押權予被上訴人，嗣於八十七年八月十七日完成所有權移轉登記予訴外人高
　禎仁，並未告知被上訴人，故被上訴人並不知訴外人曾旺森與訴外人高禎仁間訂有
　不動產買賣契約，況訴外人高禎仁繳付買賣價金並非清償訴外人曾旺森向被上訴人
　之借款，故該價金究竟何人收受，與本件清償借款實屬無涉。
(三)銀行法第十二條之一係於八十九年十一月三日修正公布施行，而本件消費借貸契約
　早在八十七年八月三日即已訂定，並無該規定之適用。況被上訴人僅係為取得執行
　名義而向上訴人起訴，依該法條第三項但書之規定，自屬應予准許，故無上該條法
　第三項前段規定之適用。
三、證據：除援用原審之立證方法外，並補提出支付命令及其確定證明書、拍賣抵押
　　物裁定及其確定證明書為證。
    理    由
一、本件被上訴人起訴主張：訴外人曾旺森於八十七年八月三日向伊借款一千零三十
　　萬元，並由上訴人擔任連帶保證人，約定借款期間為二十年，自借款日起，以一
　　個月為一期，依年金法計算月付金，按月平均攤還本息，利息按伊所訂放款利率
　　加碼百分之０．五計付（目前為百分之八．九五），上開利率於每屆滿半年之次
　　日按當時之基本放款利率加碼重新計算，又逾期清償在六個月以內者，按上開利
　　率百分之十，超過六個月者，按上開利率百分之二十計付違約金。詎訴外人曾旺
　　森僅攤還本息至八十九年三月二日，其餘本息則未依約給付，依雙方所訂之約定
　　書第六條第二款之約定，所有債務視為全部到期，上訴人為連帶保證人，自應負
　　連帶清償責任等情，爰本於消費借貸及連帶保證之法律關係，求為命上訴人給付
　　三百二十六萬二千五百三十七元及自八十九年三月三日起至清償日止，按年息百
　　分之八．九五計付利息，並自八十九年四月四日起至清償日止，其逾期六個月以
　　內者，按上開利率百分之十，逾期超過六個月者，按上開利率百分之二十計付違
　　約金之判決。
    上訴人則以：伊所簽訂之約定書屬定型化契約，其中第六條第二項第一款所定加
    速條款對伊顯失公平，被上訴人要求給付全部金額，嚴重剝奪伊期限利益，違反
    消費者保護法第十二條規定，而屬無效；新修正之民法第七百三十九條之一規定
    保證人權利，不得預先拋棄，故被上訴人自應先就主債務人曾旺森求償未果後，
　　始得向伊請求負保證責任，被上訴人既未對主債務人曾旺森之財產先為強制執行
　　或對其所提供之抵押物先行取償，依民法第七百四十五條及銀行法第十二條之一
　　之規定，伊自得拒絕清償。況伊係受被上訴人公司之承辦人員及主債務人曾旺森
　　之詐騙，誤信主債務人曾旺森即將出售系爭房地以清償該筆借款，始應允擔任連
　　帶保證人，故連帶保證契約應屬無效。又縱認伊應負連帶保證責任，惟本件連帶
　　保證人共有二人，依銀行法第十二條之一之規定，被上訴人亦僅得請求伊就其中
　　二分之一負責而已云云，資為抗辯。
二、經查被上訴人主張訴外人曾旺森於八十七年八月三日向伊借款一千零三十萬元，
　　並由上訴人擔任連帶保證人，約定借款期間為二十年，自借款日起，以一個月為
　　一期，依年金法計算月付金，按月平均攤還本息，利息按伊所訂放款利率加碼百
　　分之０．五計付（目前為百分之八．九五），上開利率於每屆滿半年之次日按當
　　時之基本放款利率加碼重新計算，又逾期清償在六個月以內者，按上開利率百分
　　之十，超過六個月者，按上開利率百分之二十計付違約金。詎訴外人曾旺森僅攤
　　還本息至八十九年三月二日，其餘本金三百二十六萬二千五百三十七元及利息則
　　均未依約給付之事實，業據其提出約定書、借據及電腦報表為證（見原審卷第九
　　頁、第十頁及第二四頁），且為上訴人所不爭執，自堪信為真實。又被上訴人另
　　主張依雙方所訂之約定書第六條第二款之約定，系爭借款視為全部到期，上訴人
　　為連帶保證人，應負連帶清償責任等情。雖為上訴人所否認，並以前開情詞置辯
　　，經查：
（一）按分期償還之債務約定一期不依約給付時，全部債務視為到期，至為常見，已
      可認係社會交易之習慣，且為民事訴訟法所規定分期給付判決所採用（民事訴
      訟法第三百九十六條第二項規定參照），而此項期限利益之喪失，乃債務人個
　　　人之行為所致，故是否喪失期限利益均在債務人所得控制之情形下，並無何造
　　　成不公平之情形，更無何違反誠信原則可言。故上訴人所辯系爭約定書第六條
　　　第二項第一款所約定之「任何一宗債務不依約清償或攤還本金時，視為全部到
　　　期」之加速條款，違反公平及誠信原則，應為無效云云，即不足取。
（二）次按保證人拋棄民法第七百四十五條所規定之先訴抗辯權時，即不得再主張於
　　　債權人未就主債務人之財產強制執行而無效果前，得拒絕清償，民法第七百四
　　　十六條第一款定有明文。本件上訴人既已於借據上簽署負連帶保證人責任（見
　　　原審卷第九頁），即表示願與主債務人曾旺森負同一債務，對於債權人即被上
　　　訴人各負全部給付之責任（民法第二百七十二條第一項規定參照），顯已拋棄
　　　民法第七百四十五條所規定之先訴抗辯權（最高法院四十五年台上字第一四二
　　　六號及六十九年台上字第一九二四號判例參照），則上訴人抗辯被上訴人未就
　　　主債務人曾旺森之財產取償無效果前，伊得拒絕清償云云，亦不足取。至其所
　　　援引銀行法第十二條之一第三項前段固規定銀行求償時，應先就借款人進行求
　　　償，求償不足部分始得就連帶保證人平均求償，惟同條項但書已規定，銀行為
　　　取得執行名義或保全程序之情形，並無適用。故本件被上訴人為求取得對上訴
　　　人之執行名義，而對擔任連帶保證人之上訴人起訴，自無銀行法第十二條之一
　　　第三項前段規定之適用。
（三）又被上訴人確已於九十年五月三日對本件借款之抵押物聲請法院許可拍賣抵押
　　　物裁定確定在案，有被上訴人所提出之臺灣桃園地方法院九十年度拍字第一三
　　　四三號裁定及該法院所核發九十年七月二日之確定證明書可證（見本院卷第四
　　　０頁至第四三頁），均係在被上訴人對上訴人提起本件訴訟之前（見原審卷第
　　　四頁至第八頁所附九十年七月四日收文之起訴狀）。並已於九十一年三月間聲
　　　請臺灣桃園地方法院就系爭房地實施強制執行程序在案（惟被上訴人迄未受清
      償分文，為兩造所不爭執），並無何違反誠信原則之可言。故上訴人所辯被上
　　　訴人未先就抵押物求償，顯違反誠信原則云云，亦不足取。
（四）至上訴人就其所云係受訴外人曾旺森及被上訴人公司之承辦人員詐欺，致擔任
　　　連帶保證人，既為被上訴人所否認，而上訴人復始終不能舉證證明，自不足取
　　　。
（五）末按銀行法第十二條之一第三項前段固規定：「未來求償時，應先就借款人進
      行求償，其求償不足部分得就連帶保證人平均求償之」。惟此項規定乃指銀行
      在取得執行名義後，向借款人及連帶保證人實際求償時，應遵守之順序及求償
      額之分配，並非謂在取得執行名義時，即須遵守上開順序及分配額之規定，此
　　　觀之同條項但書：「但為取得執行名義或保全程序者，不在此限」之規定至明
　　　。故上訴人抗辯被上訴人僅得向伊請求未清償借款二分之一之本金及利息云云
　　　，亦不足取。
三、綜上所述，被上訴人依據消費借貸及連帶保證之法律關係，請求上訴人給付三百
　　二十六萬二千五百三十七元及自八十九年三月三日起至清償日止，按年息百分之
　　八．九五計算之利息，並自八十九年四月四日起至清償日止，其逾期六個月以內
　　者，按上開利率百分之十，逾期超過六個月者，按上開利率百分之二十計算之違
　　約金，洵屬有據，應予准許。從而，原審所為上訴人敗訴之判決，並無不合。上
　　訴論旨仍執前詞指摘原判決不當，求予廢棄改判，為無理由。
四、至兩造其餘之攻擊或防禦方法，及未經援用之證據，經本院斟酌後，認為均不足
    以影響本判決之結果，自無逐一詳予論駁之必要，併此敘明。
五、據上論結，本件上訴為無理由，依民事訴訟法第四百四十九條第一項、第七十八
    條，判決如主文。
中　　　華　　　民　　　國　　九十一　　年　　　三　　　月　　二十六　　日
                          臺灣高等法院民事第十三庭
　　　　　　　　　　　　　　　　　 審判長法　官　林　鄉　誠
　　　　　　　　　　　　　　　　　　　　 法　官　劉　清　景
　　　　　　　　　　　　　　　　　　　　 法　官　謝　碧　莉
右正本係照原本作成。
如不服本判決，應於收受送達後二十日內向本院提出上訴書狀，其未表明上訴理由者
，應於提出上訴後二十日內向本院補提理由書狀（均須按他造當事人之人數附繕本）
上訴時應提出委任律師或具有律師資格之人之委任狀；委任有律師資格者，另應附具
律師及格證書及釋明委任人與受任人有民事訴訟法第四百六十六條之一第一項但書或
第二項（詳附註）所定關係之釋明文書影本。
中　　　華　　　民　　　國　　九十一　　年　　　三　　　月　　二十九　　日
　　　　　　　　　　　　　　　　　　　　書 記 官　丁　華　平
附註：
民事訴訟法第四百六十六條之一（第一項、第二項）：
對於第二審判決上訴，上訴人應委任律師為訴訟代理人。但上訴人或其法定代理人具
有律師資格者，不在此限。
上訴人之配偶、三親等內之血親、二親等內之姻親，或上訴人為法人、中央或地方機
關時，其所屬專任人員具有律師資格並經法院認為適當者，亦得為第三審訴訟代理人
。
